臺灣雲林地方法院民事判決
110年度重訴字第56號
原      告  魏伶眞

訴訟代理人  陳世偉  律師
被      告  蘇容右

訴訟代理人  王盈智  律師
上列當事人間請求塗銷抵押權設定登記事件，本院於民國110 年
11月19日言詞辯論終結，判決如下：
    主      文
被告應將座落雲林縣○○鎮○○段○○地號土地及其上同段一０六建號
建物、同段一五地號土地及其上同段一０八建號建物、同段一六
地號土地及其上同段一一０建號建物、同段一七地號土地及其上
同段一０七建號建物、同段一八地號土地以雲林縣北港地政事務
所收件字號（一０三）北地資字第０九八五一０號共同設定之最高
限額新臺幣貳仟萬元抵押權登記予以塗銷。
訴訟費用（含證人旅費）新臺幣壹拾捌萬玖仟肆佰壹拾貳元由被
告負擔。
    事實及理由
壹、程序部分：
　　按因不動產之物權涉訟者，專屬不動產所在地之法院管轄（
    民事訴訟法第10條第1 項）。查，原告以伊所有座落雲林縣
    ○○鎮○○段00地號土地及其上同段106 建號建物、同段15地號
    土地及其上同段108 建號建物、同段16地號土地及其上同段
    110 建號建物、同段17地號土地及其上同段107 建號建物、
    同段18地號土地等不動產（下稱系爭不動產）共同為被告設
    定最高限額新台幣（下同）2,000 萬元抵押權（下稱系爭抵
    押權）用以擔保伊對被告所負（包括過去）之借款、票據、
    保證、侵權行為損害賠償、不當得利等債務，因系爭抵押權
    所擔保之基礎債權契約已消滅，且現無任何借款、票據或其
    他債務未清償，為此爰依民法第767 條第1 項中段規定，訴
    請被告塗銷系爭抵押權登記等語，由原告前揭所述事實觀之
    ，原告訴請被告塗銷系爭抵押權設定登記，係在行使不動產
    所有人之除去妨害請求權，顯屬因不動產物權涉訟，自應專
    屬系爭不動產所在地之本院管轄，先行說明。
貳、實體部分：　　　　
一、原告方面：
  ㈠聲明：求為判決如主文所示。
  ㈡陳述：
    ⒈緣民國103 年10月間訴外人（即伊父親）魏宗利因資金調
      度之需乃邀同伊為保證人，向訴外人蘇瑞郎借用1,000 萬
      元，並由伊提供系爭不動產設定系爭抵押權予被告（即蘇
      瑞郎之子），且於同年11月4 日登記在案。
　　⒉108 年9 月18日蘇瑞郎將上開借款債權讓與被告，並於同
      年、月24日將該事實以存證信通知伊與魏宗利，且要求渠
      等須在該筆借款到期（即108 年10月31日）時，將款項返
      還予被告；魏宗利接獲上開通知後隨即發函予被告及蘇瑞
      郎表示：「其於104 年2 月至108 年10月間已陸續償還該
      筆欠款部分金額，共1,350,900 元，餘欠8,649,100 元將
      一次清償，並請被告提出帳戶以供匯還欠款」，經確認後
      ，蘇瑞郎乃提供被告所開設在彰化商業銀行之活期儲蓄存
      款帳戶（帳號：0000－00－000000－00）予渠等，魏宗利遂
      於同年10月30日將8,649,100 元存入被告上揭帳戶內。
　　⒊被告收到上開款項後，且於翌日（即108 年10月31日）下
      午10時40分許以通訊軟件傳送：「錢已收到8,649,100 ，
      我預計今年12月31日回到台灣，到台北後馬上去做塗銷那
      2,000萬的設定」等訊息予伊，詎料被告迄仍未依約塗銷
      系爭抵押權登記，爰依民法第767 條第1 項中段規定提起
      本訴。
　　⒋對被告抗辯之陳述：
　　　⑴伊及伊兄弟姊妹魏子發、魏子翔、魏伶霏等人於104 年2
         月至108 年10月間，依被告之父蘇瑞郎之指示每月將2
        3,700元款項匯至訴外人（即被告之母）蘇楊月娥所開
        設在華泰商業銀行之帳戶內，總計金額1,351,300 元（
　　　　計算式：23,700× 55＋23,900× 2 ＝1,351,300 ，其中有
        兩個月各多匯200 元），用以清償上開1,000 萬元欠款
        ，加上108 年10月30日所匯之8,649,100 元，金額合計
        達10,000,400元，故被告之上開借款債權既已受等額清
        償，自應依約將系爭抵押權登記塗銷。
　　　⑵其次，證人（即被告之母）蘇楊月娥雖到庭證述：原告
        渠等兄弟姊妹於104 年2 月至108 年10月間所匯至其存
        款帳戶內之款項，係為清償渠等父親魏宗利所積欠其之
        借款債務云云，但被告嗣後所提出64年至79年間之匯款
        單據，各筆款項之匯款人無一是蘇楊月娥，從而，蘇楊
        月娥雖證述因魏宗利積欠其款項，所以原告渠等兄弟姊
        妹才會陸續匯款至蘇楊月娥之存款帳戶內供為清償魏宗
        利積欠蘇楊月娥款項之用云云，顯與事實不符，不足採
        信。 
二、被告方面：
　㈠聲明：駁回原告之訴。　
　㈡陳述：
　　⒈魏宗利早年間因生意之故，即陸續向親友借過很多錢，而
      證人蘇楊月娥所稱其與魏宗利間之債權債務，也有彰化銀
      行、合作金庫、第一銀行之匯款單據可證，又親屬間之借
      貸當初未必都留有單據，且鄉下人也不好意思催討，只能
      片面期待魏宗利或其子女多少還一些。詎原告將匯給其母
      親蘇楊月娥之1,350,900元款項，移花接木挪作為清償被
      告之上開1,000 萬元借款債權之用，實令伊至感莫名，是
      上開1,000 萬元欠款現仍有1,350,900元款項未償，從而
      ，原告訴請塗銷系爭抵押權登記，並無理由。
　　⒉108 年11月29日伊以台北台塑郵局第001536號存證信函告
      知魏宗利，其所欠上開1,000 萬元借款，仍有1,350,900
　　　元未還，並請其於7 日內清償餘欠，否則即將聲請拍賣系
      爭不動產求償。
　　⒊原告並未證明其已清償1,350,900元，從而原告主張上開1,
      000 萬元借款債務已清償完竣，並請求伊應塗銷系爭抵押
      權登記云云，自無理由。
三、兩造不爭執之事實：
　㈠緣訴外人蘇瑞郎（即被告之父）前代償訴外人魏宗利（即原
    告之父）所積欠金融機構之債務，原告乃於103 年10月31日
    應魏宗利之邀擔任保證人，共同承諾將蘇瑞郎代魏宗利所清
    償之1,000 萬元款項，於108 年10月31日前無息償還，雙方
    立有借款契約書為憑；原告並與魏宗利共同簽發同額本票1
　　紙，及將其所有系爭不動產設定系爭抵押權予被告以為擔保
　　，且於103 年11月4 日辦竣登記在案。
　㈡104 年2 月至108 年10月間，原告及訴外人（即原告之兄弟
    姊妹）魏子發、魏子翔、魏伶霏等人，陸續每月將23,700元
    款項匯至訴外人（即被告之母）蘇楊月娥所開設在華泰商業
    銀行之帳戶內，金額總計1,351,300 元（計算式：23,700× 
　　55＋23,900× 2 ＝1,351,300 ，其中有兩個月各多匯200 元
　　）。
　㈢108 年9 月18日，蘇瑞郎將其對魏宗利之上開債權讓與被告
    ，並將該事實以台北台塑郵局1272號存證信函通知魏宗利及
    原告，且要求魏宗利及原告於該債務到期（即108 年10月31
    日）時將款項返還被告。
　㈣108 年10月25日，魏宗利以北港郵局第78號存證信函回覆蘇
    瑞郎及被告，略稱：「該筆1,000 萬元欠款，於104 年2 月
    至108 年10月間已陸續償還部分款項，金額共計1,350,900
　　元，餘欠8,649,100 元將一次清償，並請被告提供匯款帳戶
    」。
　㈤108 年10月30日，魏宗利將8,649,100 元存入被告開設在彰
    化商業銀行活期儲蓄存款帳戶（帳號：0000－00－000000－00
    ）內。
　㈥108 年10月31日下午10時40分許，被告以通訊軟件傳送下列
    訊息予原告：「錢已收到8,649,100 ，我預計今年12月31日
    回到台灣，到台北後馬上去做塗銷那2,000 萬的設定」。
　㈦108 年11月29日，被告由台北台塑郵局寄交1536號存證信函
    予魏宗利，略稱：「魏宗利前每月匯入蘇楊月娥在華泰銀行
    帳戶之款項，與本件借貸本金無關，不應任意扣款，故魏宗
    利所積欠之上開1,000 萬元款項，現仍有1,350,900 元未還
    ，並請其於7 日內清償餘欠，否則即將聲請拍賣系爭不動產
    求償」等語。
四、兩造爭執事項：
　　系爭抵押權所擔保之債務已否清償完竣？原告得否請求被告
    塗銷系爭扺押權？　　
五、得心證之理由：
  ㈠按所有人對於妨害其所有權者，得請求除去之（民法第767
　　條第1 項中段）。此所謂妨害者，係指以占有以外方法，客
    觀上不法侵害所有權或阻礙所有人之圓滿行使其所有權之行
    為或事實而言。而所謂「不法」，僅須所有人對於行為人之
    妨害，於法令上並無容忍之義務為已足，並非以行為人之妨
    害具有刑事責任或有民事上無效、得撤銷事由為必要。其次
    ，最高限額抵押契約定有存續期間者，其期間雖未屆滿，然
    若其擔保之債權所由生之契約已合法終止或因其他事由而消
    滅，且無既存之債權，而將來亦確定不再發生債權，其原擔
    保之存續期間內所可發生之債權，已確定不存在，依抵押權
    之從屬性，應許抵押人請求抵押權人塗銷抵押權設定登記
    （最高法院76年度第3 次民事庭會議決定意旨、最高法院83
    年台上字第1055號民事裁判要旨可參）。
　㈡經查：
　　⒈被告雖否認系爭抵押權所擔保之債務已全數清償完畢，並
      以上開情詞為辯，且提出匯款單據影本11紙在卷（見卷內
      第219 －225 頁）為佐；另證人（即被告之母）蘇楊月娥
      雖亦到庭證述：「因魏宗利先前曾陸續向她借錢，金額共
      400 多萬元，原告及其兄弟姊妹所匯給她的130 多萬元，
      是要清償魏宗利向她所借的款項。她並沒有要原告她們兄
      妹還錢，而是叫魏宗利還錢，後來她們自己匯錢過來」云
      云。但觀諸被告所提出之匯款單據（見卷內第219 －225
　　　頁），其匯款人要為「蘇瑞郎」、「蘇面」、「何朗治」
      等人，而無一是【蘇楊月娥】。從而，蘇楊月娥所證述之
      上開情詞，難認為真，不足採信。參以魏宗利以無摺方式
      將8,649,100 元存入被告開設在彰化商業銀行活期儲蓄存
      款帳戶（帳號：0000－00－000000－00）後，蘇瑞郎隨即以
      通訊軟件傳送下列訊息予原告：「錢已收到，『容右（註
      ：指被告）』正在加拿大申請授權書，要2 －3 週才能寄回
      台灣，之後才能解除設定」等情可知，蘇瑞郎亦認同其前
      為魏宗利向金融機構所代償之1,000 萬元，魏宗利已全數
      清償完畢，方表示同意塗銷系爭抵押權登記至灼。
　  ⒉其次，觀諸103 年10月31日蘇瑞郎（甲方）、魏宗利（乙
      方）及兩造共同所立借款契約書（見卷內第17頁）內載：
      「…茲因乙方…資金需要向甲方借得1,000 萬元，該款項至
      今尚未還清，今乙方同意甲要求將乙方之女兒魏伶眞所有
      座落：雲林縣○○鎮○○段00○00○00○00○00地號等5 筆土地，
      所有權全部，及地上建物共4 棟（建號106 、107 、108 
      、110 ），所有權全部，提供作為給甲方抵押品，乙方及
      魏伶眞並開出商業本票1 張作為給甲方質押及保證票，但
      於到期還清時，甲方須退還給乙方並塗銷此抵押權，雙方
      約定乙方須於108 年10月31日前將該借款全部還清，借款
      期間利息無，如到期無法還清時，乙方及所有權人魏伶眞
      同意抵押品任憑甲方處置，絕無異議。…保證人：魏伶眞
      ，登記名義人：蘇容右」等語可知，系爭抵押設定目的旨
      在擔保魏宗利所積欠蘇瑞郎之上揭1,000 萬元款項。苟若
      魏宗利前所積欠蘇瑞郎之上揭1,000 萬元款項未經全數清
      償完畢，則被告及蘇瑞郎何以會先後對原告表示同意塗銷
      系爭抵押權登記（見卷內第49－51頁）。職是，被告上開
      所辯要屬推諉之詞，不足採信。
  ㈢綜上，系爭抵押權所約定擔保之債務既已清償完畢，且由上
    開借款契約書所載意旨及被告曾表示同意塗銷系爭抵押權登
    記等情觀之，爾後將來系爭抵押權亦確定不再發生其所應擔
    保之債務。從而，原告本於所有人之地位，依民法第767 條
    第1 項中段規定，主張系爭抵押權之存在有妨害其所有權之
    行使，而請求塗銷，即屬有據，應予准許。
六、本件為判決之基礎已臻明確，兩造其餘之攻擊或防禦方法及
    所提證據，經本院斟酌後，認為均不足以影響本判決之結果
    ，爰不一一予以論駁，併此敘明。
七、結論：原告之訴為有理由，依民事訴訟法第78條，判決如主
    文。
中　　華　　民　　國　　110 　年　　11　　月　　30　　日
                  民事第一庭    法  官  蔣得忠
以上正本係照原本作成
如對本判決上訴，須於判決送達後廿日內向本院提出上訴狀。如
委任律師提起上訴者，應一併繳納上訴審裁判費。
中　　華　　民　　國　　110 　年　　11　　月　　30　　日
                                書記官　鄭庭羽